【裁判字號】    98,消債抗,196
【裁判日期】    980610
【裁判案由】    更生事件
【裁判全文】
臺灣板橋地方法院民事裁定           98年度消債抗字第196號
抗  告  人  甲○○
上列抗告人依消費者債務清理條例聲請更生事件，對於中華民國
98年4 月10日本院97年度消債更字第1808號裁定提起抗告，本院
裁定如下：
    主    文
抗告駁回。
抗告程序費用新臺幣壹仟元由抗告人負擔。
    理    由
一、本件抗告人抗告意旨略以：原裁定認定抗告人名下資產雖大
    於負債，惟這些資產皆為共有，既然是共同持有抗告人根本
    無法處理，更別說賣來還債，帳面上雖然資產很高，實際上
    因處分需經他共有人同意，是抗告人根本無法處分名下不動
    產以清償債務，是抗告人實有不能清償之情事，爰提起抗告
    請求廢棄原裁定並准予更生等語。
二、按債務人對於金融機構因消費借貸、自用住宅借款、信用卡
    或現金卡契約而負債務，在聲請更生或清算前，應提出債權
    人清冊，以書面向最大債權金融機構請求協商債務清償方案
    並表明共同協商之意旨，消費者債務清理條例第151 條第1
    項定有明文。次按債務人與金融機構協商成立者，不得聲請
    更生或清算，但因不可歸責於己之事由，致履行顯有重大困
    難者，不在此限；消費者債務清理條例施行前，債務人依金
    融主管機關協調成立之中華民國銀行公會會員辦理消費金融
    案件無擔保債務協商機制與金融機構成立之協商，準用前項
    之規定，消費者債務清理條例第151 條第5 項、第6 項亦分
    別有明文可參。按前開法律規定之「但因不可歸責於己之事
    由，致履行顯有重大困難者，不在此限」，其立法意旨係基
    於債務清償方案成立後，應由債務人誠實遵守信用履行協商
    還款條件，惟於例外情形下發生情事變更，在清償期間收入
    或收益不如預期，致該方案履行困難甚或履行不能，因不可
    歸責於己之事由，始能聲請更生或清算。此規範意旨在避免
    債務人任意毀諾已成立之協商，濫用更生或清算之裁判上債
    務清理程序。蓋以債務清償方案係經當事人行使程序選擇權
    所為之債務清理契約，債務人應受該成立之協議所拘束。債
    務人既已與金融機構協商成立，如認該協商方案履行有其他
    不適當情形，自仍應再循協商途徑謀求解決。又所謂不可歸
    責於己之事由，係指出於非己身所能控制之自然力或其他人
    為事由，具有猝然性而不能預知，非人力所能參與或所能阻
    止，而陷於不能履行承諾償還自己之債務者而言，例如：債
    務人於履行清償期間遭逢重大意外災害，如車禍、火災、或
    罹患重大不治之惡疾而喪失工作能力。債務人負擔家計生活
    之職業工作，突然非自願性失業，而可預見的、持續性的無
    法就業謀生。因遭逢不可抗力之天然災害，如地震、颱風、
    水災而因其損害甚鉅致無力清償等情事，合先敘明。
三、原裁定以本件抗告人所陳報積欠債務總額為新臺幣（下同）
    2,345,465 元，惟依抗告人所提出之財產及收入狀況說明書
    、財政部台灣省北區國稅局財產歸屬資料清單及建物、土地
    登記謄本等件所載，參酌聲請人所附民國97年9 月22日全國
    財產稅總戶財產查詢清單可知，抗告人名下所有9 筆土地於
    抗告人繼承時經稅捐單核定價額為3,037,358 元；再依該9
    筆土地之公告現值核算總計亦達2,885 ,960 元 ；甚至僅其
    中3 筆土地（104 之5 、104 之6 、389 地號）目前經臺灣
    桃園地方法院進行拍賣中，拍賣底價核定為7,250,000 元（
    98年4 月8 日拍賣），此有臺灣桃園地方法院97年度執字第
    21644 號公告在卷可稽；況依抗告人所提勞工保險被保險人
    投保資料表可知，抗告人自94年起即投保於臺北縣電鍍業職
    業工會，且於陳報狀內自陳其96年收入每月有3 萬6 千元、
    97年每月收入有3 萬元。惟依抗告人所陳其之債務總額僅為
    2,346,465 元，亦有抗告人提出之財團法人金融聯合徵信中
    心信用報告書足佐，顯見抗告人目前資產實際上超過負債甚
    多，縱令需扶養其發生嚴重車禍之子，顯仍有能力清償所負
    上開債務之能力。是抗告人並無不能清償債務或有不能清償
    之虞甚明等情。而查，本件抗告人舉其有不能清償債務之情
    事，乃因負信用卡等債務，於消費者債務清理條例施行前之
    95年5 月間，曾依照中華民國銀行公會會員辦理消費金融案
    件無擔保債務協商機制，與其最大債權金融機構台北富邦商
    業銀行股份有限公司（下稱台北富邦商銀）成立協商，約定
    由抗告人自95年12月起，分120 期，利率3%，每月以16,831
    元依各債權銀行債權金額比例清償各項債務，直至全部清償
    為止，至96年8 月止毀諾，共繳納8 期，共134,648 元；業
    據台北富邦98年4 月2 日民事陳報狀及所檢附之95年協商協
    議書在卷可稽（見原審子股卷第46頁、第48頁），是本件抗
    告人依上開協商機制與最大債權金融機構協商成立後，再向
    本院聲請更生，尚須符合「不可歸責於己之事由致履行顯有
    重大困難」之法定要件，方為適法。惟查：
（一）抗告人主張其名下不動產均為共有，無共有人同意無法處
      分其名下財產云云，惟查，抗告人名下9 筆土地於抗告人
      繼承時經稅捐單核定價額為3,032,358 元；9 筆土地之公
      告現值核算總計亦達2,885,960 元；其中3 筆土地（地段
      地號：新竹縣北埔鄉水子面盆寮第104-5 、第104-6 及
      第389 號）目前經臺灣新竹地方法院進行拍賣，拍賣底價
      核定合計為7, 250,000元，拍賣期日為98年4 月8 日，此
      有抗告人財政部臺灣省北區國稅局遺產稅免稅證明書、土
      地登記謄本、全國財產稅總戶財產查詢清單、臺灣新竹地
      方法院97年度執字第21644 號公告影本在卷可稽（見原審
      子股卷第29至第38頁、第55至第59頁），是縱抗告人名下
      土地均為共有，惟上開3 筆土地既經法院定有最低拍賣底
      價並定期拍賣，並無未經他共有人同意即無法處分之情事
      ，且上開3 筆土地最低拍賣價格顯逾抗告人債務甚多（計
      算式：7,250,000-2,345,465=4, 904,535），則抗告人之
      名下財產確足以清償其債務，其主張有不能清償之情事云
      云顯非可採，原審認定抗告人名下財產足以清償其債務等
      語無法並無違誤。
（二）抗告人復主張其子因於96年12月發生重大車禍，腦部至今
      共開3 次手術，有語言障礙智能受損，目前無工作能力，
      因此每月須增加8,900 元之支出，是有不可歸責於己之事
      由致履行顯有重大困難之情事云云，固據其提出其子之診
      斷證明書為證，堪信抗告人此部分主張為真（見原審子股
      卷第39頁診斷證明書），惟抗告人係於96年8 月毀諾已如
      上述，是其子出車禍致其支出增加顯與其毀諾無因果關係
      ，是抗告人並無不可歸責於己之事由致履行顯有重大困難
      ，故抗告人之主張難認可採。
四、綜上所述，抗告人名下財產確足以清償其負欠之債務，且抗
    告人縱因其子車禍致其支出增加，亦無履行其原協商條件顯
    有重大困難之情形存在，則原裁定以抗告人名下財產顯足以
    清償其債務，尚難認定有不能清償之情事，因而駁回抗告人
    之聲請，並無不當，抗告意旨指摘原裁定不當，求予廢棄另
    為裁定，並無理由，自應予駁回。另目前銀行公會就曾經參
    加95年度債務協商毀諾之債務人，提供「個別協商一致性方
    案」，及對於有繳款困難之債務協商持續履約之債務人，提
    供變更債務協商協議書方案，該方案依據債務人實際收入情
    形協談可負擔之還款條件，最優惠方案採180 期零利率之還
    款方式，期能使之再進行協商。是抗告人縱因其子出車禍致
    其支出增加，尚非不得與債權銀行，再次進行解決債務之商
    談，以謀求適當之履行條件，附此敘明。
五、結論：本件抗告為無理由，依消費者債務清理條例第15條，
    民事訴訟法第495 條之1 第1 項、第449 條第1 項、第95條
    、第78條，裁定如主文。
中    華    民    國    98    年    6     月    10    日
            民事第一庭  審判長法  官  李世貴
                              法  官  黃信樺
                              法  官  許瑞東
上為正本係照原本作成
本裁定不得再抗告
中    華    民    國    98    年    6     月    10    日
                              書記官  賴玉芬


司法院資訊處製作；財團法人民間司法改革基金會備份。
